【裁判字號】    88,上更(三),11
【裁判日期】    891031
【裁判案由】    遺產繼承登記等
【裁判全文】
臺灣高等法院高雄分院民事判決  八十八年度上更(三)字第一一號
      上  訴  人  癸○○
      訴訟代理人  丙○○
      上  訴  人  壬○○
                  甲○○○
                  庚○○
                  子○○
                  丑○○
                  午○○
                  己○○
                  寅○○
                  乙○○(即孟.
                  丁○○
      被  上訴人  戊○○
                  辰○○
                  卯○○
      右  一  人
      訴訟代理人  巳○○      .
      被  上訴人  辛○○      .
右當事人間請求分割共有物等事件，上訴人對於中華民國八十二年九月二十日臺灣屏
東地方法院八十二年家訴更字第一號第一審判決提起上訴，經最高法院第三次發回更
審，本院判決如左：
      主      文
原判決除確定部分外廢棄。
兩造共有坐落屏東縣麟洛鄉○○段七六三號面積０．一三四三公頃土地，依下列方法
分割：如附圖所示（Ａ）部分面積一二０．六六平方公尺，分歸被上訴人戊○○取得
；（Ｂ）部分面積一二０．六六平方公尺分歸被上訴人辰○○取得：（Ｃ）部分面積
三０一．六五平方公尺，分歸上訴人癸○○取得；（Ｆ）部分面積四五．二四平方公
尺，分歸上訴人寅○○取得；（Ｇ）部分面積四五．二四平方公尺，分歸上訴人壬○
○取得；（Ｈ）部分面積一八０．九八平方公尺，分歸上訴人乙○○、壬○○、庚○
○、丁○○、徐秀英、午○○、子○○、丑○○、己○○、寅○○依公同共有關係共
同取得；（Ｅ）部分面積三九二．一五平方公尺，分歸被上訴人卯○○、辛○○依序
按應有部分各為二六分之一六、二六分之十共同取得；（Ｄ）部分面積二六五．二四
平方公尺分歸兩造按附表二所示比例保持共有。上訴人戊○○、辰○○、卯○○、辛
○○各應補償上訴人之金額如附表一所示。
第一審（除確定部分外）、第二審及發回前第三審訴訟費用，由兩造負擔按如附表二
所示。
      事      實
甲、上訴人方面：
一、癸○○部分：
  (一)聲明：求為判決如附圖所示之原物分割，並為適當之補償。
  (二)陳述：同意以附圖所示之原物分割，但因伊不臨西邊之十五米路，價值會較低，
    故而應得他共有人適當之補償。
二、寅○○部分：
  (一)聲明：求為判決適當之分割。
  (二)陳述：同意如附圖之分割方法。
三、壬○○部分：
    於準備程序及辯論期日均未曾到庭，惟具狀聲明陳述如左：
  (一)聲明：原判決除確定部分外均廢棄。
  (一)陳述：
    1.應不拆祖堂而為適當分割：系爭土地上之徐氏祖當乃先賢徐阿發等費盡心血所
      建造，亦為徐氏子孫感念先祖及後輩子孫心靈凝聚之場所，不宜輕易拆除。
    2.應依使用現況為分割：壬○○現住所為屏東縣麟洛鄉○○村○○路九十六號，
      使用位置即為臺灣高等法院高雄分院八十六年上更(二)字第二八號民事判決附圖
      Ｂ方案之（Ｅ）位置，此外，辰○○、戊○○、卯○○、癸○○亦可將房屋座
      落部分分歸該等取得，故請壬○○現有房屋位置及使用範圍，分歸壬○○取得
      。
    3.若需於系爭土地上內開設道路，以二至四公尺為適當，勿留過寬之道路，否則
      有損持分不多之上訴人等之利益。故應盡量避免在系爭土地上開設道路，可減
      少浪費。
    4.當事人間不需互為補償：由於兩造均不願負擔鑑價費用，且參以系爭土地所屬
      之鄉鎮，乃政府先前指定首先實施容積率之示範鄉，而系爭土地之編定使用種
      類為住宅區，建築高度不得超過三層樓，且系爭土地所臨之成功路左右一百公
      尺，亦無繁榮之店鋪，尚無某些當事人所稱可蓋店鋪樓房經商營利等情，應不
      宜互為補償。
四、甲○○○、庚○○、子○○、丑○○、午○○、己○○、徐秀英、乙○○等八人
    部分：
    均未曾於期日到場，亦未提出書狀作何聲明或陳述。
乙、被上訴人方面：
一、聲明：求為判決駁回上訴。
二、陳述：均同意如附圖之分割方法。被上訴人戊○○、徐英和二人並認為壬○○、
    寅○○二人已分在十五米馬路邊，不應再受補償。
      理      由
一、本件請求分割共有物事件，為必要共同訴訟，其訴訟標的對於共同訴訟當事人必
    須合一確定，雖僅上訴人壬○○提起上訴，惟依民事訴訟法第五十六條第一項第
    一款規定，其上訴之效力及於未提起上訴之同造當事人癸○○、寅○○、甲○○
    ○、庚○○、子○○、丑○○、午○○、乙○○、丁○○、己○○等人，爰將該
    十人並列為上訴人；又上訴人壬○○、甲○○○、庚○○、子○○、丑○○、午
    ○○、徐秀貞、乙○○、丁○○均未於言詞辯論期日到場，核無民事訴訟法第三
    百八十六條各款所列情形，爰依被上訴人聲請，由其一造辯論而為判決，合先說
    明。
二、被上訴人起訴主張：系爭坐落屏東縣麟洛鄉○○段五六七地號（重測前為麟洛段
    七六三地號）面積０．一四七一八二公頃（重測前為０．一三四三公頃）土地，
    原為伊與被上訴人癸○○、寅○○、壬○○及已故徐阿棟（即徐棟、下同。於四
    十八年十月二十六日死亡）共有，其應有部分各為戊○○八十分之八、辰○○八
    十分之八，卯○○八十分五十六、辛○○八十分之十、癸○○八十分之二十、寅
    ○○八十分之三、壬○○八十分之三、徐阿棟八十分之十二。徐阿棟之繼承人或
    再轉繼承人為被上訴人乙○○、壬○○、庚○○、丁○○、甲○○○、午○○、
    子○○、丑○○、己○○、寅○○（下稱：乙○○等十人），其等尚未就系爭土
    地徐阿棟之應有部分辦理繼承登記。而兩造就上開土地無不分割之特約，系爭土
    地為建地，亦無不能分割之情形，因分割方法未能達成協議，因而請求判決分割
    等情，爰求為命就兩造共有系爭土地予以分割之判決（被上訴人另請求上訴人乙
    ○○等十人辦理繼承登記部分，已經第一審為上訴人勝訴之判決，乙○○等十人
    對之未聲明不服）。
三、被上訴人癸○○則以：同意依附圖所示方案分則，但分得位置較佳者，應給予伊
    合理補償。戊○○則以：希望能照原有建物位置分割，保留祖堂，如須闢道路，
    應寬度以二至四公尺即可。寅○○則以同意按附圖所示方案分割土地等語，分別
    資為抗辯。
四、按除因物之使用目的不能分割或契約訂有不分割期限者外，各共有人得隨時請求
    分割共有物共有物之分別，不能協議者，法院因任何共有人之聲請，命為以原物
    分配於各共有人，或變賣共有物，以價金分配於各共有人，民法第八百二十三條
    第一項、第八百二十四條第二項分別定有明文。被上訴人主張系爭土地為兩造所
    共有等前述事實，業據提出土地登記簿謄本、地籍圖等件為證，並為上訴人所不
    爭，堪信真實。該土地之分割，各共有人間既不能協議決之，則被上訴人請求裁
    判分割，洵屬有據。
五、查系爭土地面積０‧一二０六五八公頃，西邊約有三十八公尺毗鄰十五公尺寬之
    成功路，東西向最長處約四十四公尺，土地呈不規則狀，地上除辛○○所建房屋
    係水泥磚造二樓外，餘皆為老舊之磚造平房、豬舍、空地，接近土地中央處並有
    祠堂一間。土地西北角有戊○○、辰○○設定地上權於地上，渠等二人並有磚造
    平方坐落其上（建物與地上權之範圍，未全然一致），東北角則有訴外人徐連妹
    設定有地上權，癸○○則有部分建物坐落其上，除辰○○、戊○○、卯○○有居
    住外，餘為空屋，有地上權位置圖複丈成果圖，勘驗筆錄及所附簡圖可稽（屏東
    地方法院八十年家訴字第三號三十四、三十五、三十八頁、八十二年家訴更字第
    一號第一四０至一四二頁、第一一九、一二０頁）。本院以將原物分割為如附圖
    所示，係占大部分應有部分（八十分之六十五）且到場之共有人即卯○○、辛○
    ○、戊○○、辰○○癸○○、寅○○之意願，該分割方法，使西北角地上權人戊
    ○○、辰○○分得該地上之位置，且渠等所有房屋得免予拆除。而東北角訴外人
    徐連妹大部分之地上權範圍內，分歸共有道路及癸○○，就癸○○而言，癸○○
    就系爭土地應有部分為四分之一，其中之二十分之一係原有（更(二)卷(一)九一頁）
    ，另其餘五分之一，則係其於六十八年一月十八日向訴外人徐坤龍購得，由徐坤
    龍將原占有使用部分，交予癸○○使用，徐坤龍係向徐有福因拍賣取得（一審卷
    第一七九至一九０頁、第一九五頁、本院八十年家上字第九九號遺產繼承登記本
    件卷第三五四頁背面、三五五頁，上更(二)字(一)卷九二、九八頁），則癸○○於六
    十八年購買時，就徐連妹於三十八年七月二十日在系爭土地上特定位置以建築改
    良物為設定地上權目的，既已知悉而仍受讓占用該特定部分，且目前仍使用中，
    是使其分歸該位置，較屬允洽。是而本院考量共有人意願、使用土地狀況、共有
    物價值、地上房屋及通行問題，本於公平、利益、經濟原則，爰將附圖所示Ａ部
    分面積一二０‧六六平方公尺歸戊○○取得；Ｂ部分面積一二０‧六六平方公尺
    分歸辰○○取得；Ｃ部分三０一‧六六平方公尺，分歸癸○○取得；Ｅ部分三九
    二‧一五平方公尺依卯○○、辛○○二人願繼續保持共有之意願，使渠等依序按
    應有部分各為二十分之十六、二十分之十共同取得；Ｈ部分面積一八０‧九八平
    方公尺分歸已故徐阿棟之全體繼承人即甲○○○、庚○○、子○○、丑○○、午
    ○○、己○○、乙○○、丁○○、壬○○共同（公同共有）取得，Ｆ部分面積四
    五‧二四平方公尺分歸壬○○取得，Ｄ部分面積二六五‧二四平方公尺，為預留
    通行之六米寬道路，分歸兩造按原應有部分之比例共有。上訴人壬○○於本審未
    曾到場，徒具狀主張不拆祠堂，如留道路二至四公尺寬度即可云云。惟除壬○○
    外，並無他共有願保存該祠堂，且共有人中亦有不使用該祠堂者（如徐忠和、戊
    ○○），而祭祀祖先，各人心意不同，各別祭祀祖先，亦足達緬懷先人之意，共
    有人既未同意保留，自不能再使祠堂所坐落之地保持共有，至於道路為符合建築
    法規，亦以六公尺之寬度為宜，否得將不利於分得東邊土地之人。壬○○所主張
    之方法不適當，不足採用。至於已故徐運登於三十八年七月十五日就系爭土地西
    北角，以建築改良物為目的，設定地上權，（權利價值台幣七十元），範圍為一
    厘五毛（見更(二)審卷(一)九一頁土地登記舊薄），三十九年一月二十日由徐阿和及
    被上訴人辰○○各繼承二分之一，徐阿和過世後，由其子即被上訴人戊○○繼承
    該二分之一之地上權，經為上開分割，使辰○○、戊○○取得上述地上權範圍內
    之土地所有權，該地上權即因混同而消滅。系爭土地東北角二厘七毛範圍內有已
    故徐連妹於三十八年七月二十日以建築改良物為目的之地上權登記（更(二)審卷(一)
    第九三頁，家訴更卷第一一八、一二九頁），該地上權範圍內除部分為空地外，
    現大部為癸○○所使用（一審家訴字卷三八頁、家訴更字卷一一三、一一八、一
    二九頁），徐連妹設定地上權（權利價值台幣一百零六元五角）係經當時所有權
    人徐阿郃、癸○○、辛○○、徐金榮、徐有福、徐阿棟、徐阿發等人蓋章於地上
    權設定登記位置圖上（家訴更卷一一八頁），是當時之所有權人顯即為抵押人，
    否則當不可能地政機關就屬處分行為之地上權設定准予登記。兩造均非徐連妹之
    繼承，徐連妹之繼承人亦無使用系爭土地之情形，有歷次勘驗之筆錄記載可稽。
    癸○○當初既係設定人之一，且其中之五分之一，亦係由原設定人之一的徐有福
    輾轉取得，由徐坤龍交與使用迄今，是該地上權之範圍，自以使癸○○分割取得
    之土地占大部分，較符歷年來分管之事實，於法之秩序較無違背。況各共有人，
    對於他共有人因分割而得之物，按其應有部分，負與出賣人同一擔保責任，民法
    第八百二十五條定有明文，是各共有人既依其應有部分，與賣主負同一擔保，以
    足資保障分得該地上權人之權益，是而地上權登記縱目前尚未塗銷，惟定上開共
    有物之分割方法，於考量上揭所述諸情，尚無因而有失公平情事。
六、又按以原物為分配時，如共有人中，有不能按其應有部分受分配者，得以金錢補
    償之，民法第八百二十四條第三項定有明文。又共有人中，如分配較多及較少之
    共有人均為多數時，為期公平，並符共有物應有部分相互移轉之原則，該分配較
    為之共有人，即應就其補償金額對於分配較少之共有人全體為補償，並依各該短
    少部分之比例，定其給付額。本院將上開分割方法，送請財團法人台灣經濟技術
    研究所鑑定，該所派員調查勘估後，依成本估價法、市場估價法、所得估價法三
    種，再以最後之推定數為鑑定之價格，認為戊○○應付二五八二三０元，辰○○
    應付七六０三三元，卯○○、辛○○共應付二四六一一二元，癸○○應受補償一
    七五七一四元，寅○○、壬○○各應受補償一四九五六八元，徐阿棟之繼承人全
    體應受補償一０五五二五元，有該所9.14.日台研字第０九二七號函檢送之報
    告書可稽。本院以該所就共有人分得各該土地，依土地特性分析，及位置推定價
    格，原則上尚符客觀，惟其就編號（Ｆ）、（Ｇ）即寅○○、壬○○所單獨分得
    部分，該鑑定係以該（Ｆ）、（Ｇ）部分，各臨路僅約三‧五公尺，臨路縱深約
    十二‧五公尺，因最小深度不足十四公尺，各該土地不能單獨建築，故而認其土
    地使用強度「弱」，遂而依畸零地推估其評估值，鑑認寅○○、壬○○就其應有
    部分各應受有一四九五六八元之價值減少云云。然壬○○、寅○○所以會分得如
    （Ｆ）、（Ｇ）所示之面積，乃其應有部分折算面積取得單獨所有土地使然，且
    各該「土地寬度，每增加十公分，其深度即得減少二十公分，減少後之深度不得
    小於八公尺」（台灣省畸零地使用規則第七條），該（Ｆ）（Ｇ）如合併或與鄰
    近合併使用，即可合法申請建築使用，參與鑑定之財團法人經濟技術研究所助理
    鑑定師黃志遠亦陳述：該（Ｆ）、（Ｇ）二部分如繼續保持共有，價值即提會提
    高（本院卷二０九頁背面）。即該鑑定係將此部分，視其合併與否，來決定土地
    之價值，換言之在法律上如寅○○、壬○○二人若表明願繼續持共有，則所分得
    同一土地之價值，即高於該所現所鑑定同一土地之價值，將渠等二人就（Ｆ）、
    （Ｇ）是否保持共有與否，決定其他共有人應否給予渠等補償，要不合理。本院
    以（Ｆ）、（Ｇ）部分均已面臨主要出入孔道即十五米成功路，其基地不能單獨
    申請建築，乃受限於個人應有部分所致，但仍非不得以他法為建築使用，就群體
    化社會之本質而言，應無推定為畸零性之評估價值的必要，寅○○、壬○○原應
    有部分價值，於按附圖所示方法分配應無減低價值可言，無需受補償。財團法人
    台灣經濟研究所此部分之鑑定意見為不可採，其他部分為屬可採。準此，該鑑定
    認戊○○、辰○○各應付二五八二三０元、七六０三三元及卯○○、辛○○應付
    二四六一一二元，自應減去其原鑑認應付寅○○、壬○○各一四九五六八元之金
    額。依此計算，戊○○應付之金額為一二五一三三元、辰○○為三六八四四元、
    卯○○、辛○○為一一九二六一元，即戊○○補償癸○○七八一八一元，補償徐
    阿棟之繼承人四六九五二元，辰○○應補償癸○○二三０二０元，補償徐阿棟之
    繼承人一三八二四元，卯○○，辛○○依序各應補償癸○○四五八五四元、二八
    六五八元，應補償徐阿棟繼承人依序各為二七五三八、一七二一一元。
七、綜上所述，原審所命之分割方法，既有可議，上訴意旨指摘原判決此部分不當，
    求予廢棄改判，為有理由，應由本院將原判決此部分予以廢棄，改判如主文第二
    項所示。
八、據上論結，本件上訴為有理由，爰依民事訴訟法第三百八十九條第一項前段、第
    四百五十條、第七十八條、第八十一條第二項、第八十五條第一項但書、第四百
    六十三條，判決如主文。
中      華      民      國    八十九    年     十     月    三十一      日
                                      臺灣高等法院高雄分院民事第四庭
~B1審判長法官  王錦村
~B2法      官  曾錦昌
~B3法      官  許明進
右為正本係照原本作成。
如對本判決上訴，須於判決送達後二十日內向本院提出上訴狀，其未表明上訴理由者
，應於上訴後二十日內向本院提出上訴理由書（均須按他造當事人之人數附繕本）。
上訴時應提出委任律師或具有律師資格之人之委任狀，並依附註條文規定辦理。
中      華      民      國    八十九    年     十一     月      三      日
~B法院書記官  馬蕙梅
附註：
民事訴訟法第四百六十六條之一：
對於第二審判決上訴，上訴人應委任律師為訴訟代理人，但上訴人或其法定代理人具
有律師資格者，不在此限。
上訴人之配偶、三親等內之血親、二親等內之姻親，或上訴人為法人、中央或地方機
關時，其所屬專任人員具有律師資格並經法院認為適當者，亦得為第三審訴訟代理人
。
第一項但書及第二項情形，應於提起上訴或委任時釋明之。
附表一：
金額：新台幣（元，元以下四捨五入）
┌────┬───────┬───────┬───────┬───────┐
│應付款人│應付與癸○○  │  應付與徐阿棟│合          計│說          明│
│        │金        額  │  金        額│              │              │
├────┼───────┼───────┼───────┼───────┤
│戊○○  │七八、一八一  │  四六、九五二│一二五、一三三│徐阿棟之繼承人│
├────┼───────┼───────┼───────┤為甲○○○、徐│
│辰○○  │二三、０二０  │  一二、八二四│  三六、八四四│桂妹、子○○、│
├────┼───────┼───────┼───────┤丑○○、午○○│
│卯○○  │四五、八五四  │  二七、五三八│  七三、三九二│、己○○、邱玉│
├────┼───────┼───────┼───────┤招、丁○○、徐│
│辛○○  │二八、六五八  │  一七、二一一│  四五、八六九│富榮、寅○○。│
├────┼───────┼───────┼───────┤              │
│合    計│一七五、七一三│一０五、五二五│二八一、二三八│              │
└────┴───────┴───────┴───────┴───────┘
附表二：
┌───┬───┬───┬───┬───┬─────┬───┬───┐
│      │      │      │      │      │徐阿棟之繼│      │      │
│戊○○│辰○○│癸○○│寅○○│徐榮富│承人即邱玉│卯○○│辛○○│
│      │      │      │      │      │招等十人  │      │      │
├───┼───┼───┼───┼───┼─────┼───┼───┤
│４││４││１０││３││３││  ６│  │８││５││
└───┴───┴───┴───┴───┴─────┴───┴───┘ＨＦ


司法院資訊處製作；財團法人民間司法改革基金會備份。
